臺灣高等法院臺中分院民事判決　九十二年度上易字第二七九號
　　　上　訴　人　　庚○○
　　　訴訟代理人　　己○○
　　　法定代理人　　戊○○
　　　訴訟代理人　　丁○○
　　　被　上訴人　　乙○○
　　　複　代理人　　甲○○
右當事人間交還土地事件，上訴人對中華民國九十一年一月三十日臺灣彰化地方法院
九十一年度訴字第八○○號第一審判決提起上訴，本院於九十三年十二月七日言詞辯
論終結，判決如左：
      主      文
原判決廢棄。
被上訴人應將坐落彰化縣大村鄉○○段黃厝小段第七一之三地號土地，如原判決附圖
所示編號１部分面積○‧○四四五公頃之地上作物剷除、編號２部分面積○‧○○一
○公頃之鐵皮屋拆除，並將１、２部分總面積○‧○四五五公頃土地交還財政部國有
財產局中區辦事處，並由上訴人代為受領。
第一、二審訴訟費用由被上訴人負擔。
      事實及理由
一、上訴人起訴主張：上訴人與訴外人財政部國有財產局中區辦事處（以下簡稱為國
    有財產局）間就坐落彰化縣大村鄉○○段黃厝小段七一之三地號土地（以下簡稱
    為系爭土地）訂有國有耕地租賃契約書，由上訴人承租系爭土地，惟被上訴人卻
    占耕系爭土地如原判決附圖所示編號１、２部分之土地，上訴人曾以存證信函請
    求國有財產局排除該侵害，惟國有財產局以上訴人應逕對被上訴人起訴請求，足
    見；國有財產局怠於行使權利，爰依民法第二百四十二條規定，代位國有財產局
    請求被上訴人應將上開占用之土地返還於國有財產局，並由上訴人受領等語。
二、原審駁回上訴人之訴，上訴人不服原判決，提起本件上訴，於本院聲明，求為判
    決：
    (一)原判決廢棄。
　　(二)被上訴人應將坐落彰化縣大村鄉○○段黃厝小段第七一之三地號土地，如原判
　　　決附圖所示編號１部分面積○‧○四四五公頃之地上作物剷除、編號２部分面
　　　積○‧○○一○公頃之鐵皮屋拆除，並將１、２部分總面積○‧○四五五公頃
　　　土地交還財政部國有財產局中區辦事處，並由上訴人代為受領。
    並補充陳述稱：
    (一)按租賃為諾成契約及不要式契約，租賃物不以交付為生效要件。耕地三七五減
      租條例第十六條固規定承租人應自任耕作，並不得將耕地全部或一部轉租與他
      人，承租人違反此規定時，原定租約無效，得由出租人收回自行耕作或另行出
      租，惟所謂不自任耕作，是指出租人將租賃物交付承租人，而承租人無故放棄
      耕作，兼指將土地轉租及將耕地借與他人使用，交換耕作而言，惟此情形應指
      出租人已將土地交付予承租人耕作後，發生上開不自任耕作之情形，倘出租人
      於立約後，即因他人占用土地，不排除他人之侵害，而未將土地交予承租人耕
      作，自不發生不自任耕作，租約當然無效之情形。而出租人有以合於所約定使
      用收益之租賃物交付承租人之義務，茍租賃物為第三人不法占有時，並應向第
      三人行使其返還請求權，以備交付，其怠於行使此項權利者，承租人因保全自
      己債權得代位行使之，此觀民法第四百二十三條及第二百四十二條之規定自明
      （最高法院四十七年台上字第一八一五號判例要旨參照）。國有財產局函認承
      租人不自任耕作‧‧‧放租機關得終止租約，請上訴人即恢復自任耕作，否則
      將終止租約，顯違背上開規定，因國有財產局從未將系爭土地交付上訴人耕作
      ，系爭土地於承租前即為被上訴人無權占有，國有財產局未將系爭土地點交予
      上訴人，上訴人何來不自任耕作之情形。
  　(二)國有財產局既將系爭土地出租予上訴人，即應負責將租賃物交付予上訴人之義
　　　務，惟竟向上訴人表示應由上訴人自協調日起三個月內向其提出已向法院請求
      返還土地之民事訴訟證明文件，倘逾期未提出，即以上訴人未自任耕作之事實
      ，認定該租約無效，出租人既怠於排除侵害，上訴人自可代位行使權利。依據
      財政部國有財產局中區辦事處彰化分處九十二年十一月三十一日台財產中彰二
      字第○九二○○○九二四三號復　鈞院函稱：於換訂租約時，並未再於現場點
      交，至於前彰化縣政府核租時，有無點交本分處無資料可稽等語，而事實上被
      上訴人於彰化地檢署偵辦九十一年度偵字第四一○○號乙○○竊占案，被上訴
      人即坦承自五十八年間起即經其父曹竹根之允許占用系爭地，可見；系爭土地
      一直由被上訴人無權占耕，無法點交予上訴人，故無自任耕作之問題。依民法
      第九百六十二條規定占有人，其占有被侵奪者，得請求返還其占有物；占有被
      妨害者，得請求除去其妨害。按租賃物交付後，承租人於租賃關係存續中，有
      繼續占有其物而為使用收益之權利。故其占有被侵奪時，承租人自得對於無權
      占有之他人，行使其占有物返還請求權，此由民法第四百二十三條、第九百四
      十一條及第九百六十二條規定觀之甚明。又被上訴人對系爭土地並未繳租，國
      有財產局一再向上訴人收租迄今。
    (三)兩造曾於九十年八月六日就同段七一之二號土地如何分管之約定，其中第(二)條
      即載明七一之二，上訴人即分管在七一之二地號劃紅色部分，被上訴人之父曹
      竹根即分管在劃藍色部分，彰化縣政府90彰府地用字第一四一七一六號函兩造
      ，該函所附協商會記錄即載明本件國有土地前由該府放租，原承租人曹竹根生
      前因大村鄉○○段○○段七一地號私有土地買賣，將頭公有地無條件讓渡買
      受人庚○○管理使用，曹竹根之繼承人乙○○等與庚○○為該讓渡之國有土地
      發生爭議乙節，藉此協商會議化解爭端等語，證人丙○○於　鈞院證稱兩造於
      九十年八月六日在彰化縣政府協調時其在場，兩造在協調七十一之二地號土地
      、七十一之三地號土地是頭部分，雙方協議由雙方出入，目前無法出入，所
      謂頭是指七十一之二、七十一土地的平行線延伸；證人賴水泉則證稱，契約
      書上確實有寫頭之公有地係無條件讓渡予上訴人庚○○，庚○○購買土地的
      頭，該頭的土地就是系爭土地等語，足見；曹竹根於六十二年五月七日出
      賣同段七一地號土地予上訴人時，確有將系爭土地部分之占有權讓與上訴人，
      此由該買賣所有權移轉契約書聲請登記以外之約定事項第九項記載即明，亦可
      證被上訴人顯係無權占有系爭土地。另七一地號土地係三十六年八月二十六日
      即已辦保存登記，七一之二地號土地於五十二年二月五日登記面積為一點○七
      五○公頃，至於系爭土地則於七十五年九月二日才編訂地號，上訴人向曹竹根
      購買七一地號土地係於六十二年五月七日，當時編有地號之土地只有七一、及
      七一之二地號二筆土地，至於系爭土地則尚未編有地號，曹竹根與上訴人所訂
      立之買賣契約書上開約定，即頭公有地無條件讓渡買受管理使用，出賣人同
      意之等語，當然包括七一之二、及七一之三地號之公有地。被上訴人並無系爭
      土地之租約及繳納租金之收據，可證被上訴人並未承租系爭土地，系爭土地係
      農牧用地，上訴人前即與彰化縣政府、及國有財產局訂有租約，每六年一次，
      租期屆滿後自應繼續與上訴人訂約，不容出租人片面註銷租約。
三、被上訴人則以：被上訴人於六十四年之前，即已占有系爭土地，上訴人迄未占有
    ，又依國有財產局函載，上訴人如未自任耕作，租約應屬無效，上訴人並未自任
    耕作，租約既已無效，即無代位可言。又系爭土地原為七十一地先之一部份，被
    上訴人對七十一地先土地有承租之事實，系爭土地為測量結果所增地號，應認被
    上訴人有權占有，因被上訴人祖先世襲系爭土地，占有範圍也相同，系爭土地應
    解釋為被上訴人與國有財產局所訂立耕地租約之承租範圍內等語置辯。
四、被上訴人於本院聲明，求為判決：上訴駁回。
    並補充陳述稱：
    (一)系爭土地原為被上訴人之被繼承人曹竹根承租占有，此由彰化縣政府八十二年
      十一月十七日函、員林地政事務所七十五年七月八日函、及彰化縣政府八十七
      年九月二十一日八十七年彰府地用字第一六七二八○號函觀之，系爭土地屬國
      有地，欲出租本不需被上訴人同意，之所以保留，乃因被上訴人之父早已承租
      ，而彰化縣政府將業務移交予國有財產局時未交接清楚，而讓上訴人重複取得
      租賃權。又系爭土地南邊即為道路，七十三年間興建該道路時，即由該路之土
      地承租人等協調同意書，故有上述之道路，而同意書即書明「本人等向政府承
      租耕作在案」，始有被上訴人之父曹竹根之名義及書明承租之意，足證被上訴
      人早有承租權，系爭土地事實上乃曹竹根原承租之地先範圍，因被上訴人現占
      有之範圍若是原曹竹根承租之地先，依三七五減租條例第十七、十九條規定，
      亦應自動續約，且系爭土地自始迄今均為被上訴人及曹竹根之繼承人在使用，
      國有財產局、及彰化縣政府亦從未反對，租約仍繼續存在，縱一物兩租，被上
      訴人亦有占有權源。另由彰化縣政府上開函附協調會結論「七十一之三地號除
      庚○○之部份尚有爭議續由雙方協調爭議」，可知被上訴人應有權利占有系爭
      土地。
    (二)由原審勘驗筆錄可知七十一、七十一之二、七十一之三地號土地之南邊有一產
      業道路，而此一道路早於五十年即已存在，故由七十一地號所生之七十一之二
      、七十一之三地號公有地應係被上訴人之父曹竹根所承租，因該二土地在七十
      一地號私人土地及產業道路之間之「地先」，七十一地號土地早於三十六年總
      登記時已編有地號，且為私人土地，面積迄今均為二．九四三一公頃，而同段
      之系爭土地係於七十五年九月二日始為第一次登記，係公有土地，被上訴人之
      父曹竹根於五十幾年以前即占有系爭土地，七十一地號土地為私有地，故「七
      十一地先」即指七十一地號旁當時未登錄之公有地，且由彰化縣員林地政事務
      所七十五年七月四日協調會議紀錄及彰化縣政府八十二年十一月九日協調會記
      錄所載「原曹竹根承租大村鄉○○段黃厝小段七十一地先經登錄後為同小段七
      十一之五及之六地號，繼續以曹竹根名義承租，七十一之三地號除庚○○之部
      份雙方尚有爭議續由雙方協調外，其等張義雄等八人之部份先行換約由其等續
      租耕作」，可知七十一之三地號原屬七十一地先之範圍。又上訴人向被上訴人
      之父曹竹根承買同小段七十一地號土地，出賣權利範圍六百分之六十，依契約
      書第９項記載：頭公有地無條件讓渡買受人管理使用出賣人同意之，究為何
      指？證人賴水泉稱公有地確實位置其不清楚等語，又在七十一地號土地與系爭
      土地間，夾有七十一之二地號土地，該頭係指七十一之二地號土地，並非系
      爭土地，上訴人援引之買賣契約，實與本案無關。
    (三)彰化縣員林地政事務所七十五年七月十四日協調會議紀錄，其中「第一方案：
      黃厝小段七十一地號地先承租人曹竹根表示願意在同小段七十一之二號南側提
      供六台尺供陳情人作通路使用，第二方案：承租人曹竹根表示願意在陳情人等
      實際開墾耕作地起留六台尺提供陳情人作通路使用，以上二個方案陳情人等不
      同意。第三方案：陳情人等請求原承租人拋棄承租權給陳情人重新租用，原承
      租人不同意」，於協調僅言及通路問題，雙方並無提及有買賣之事，且由彰化
      縣政府８７彰府地用字第一六七二八○號函中亦載「‧‧‧七十一之三地號除
      庚○○之部份雙方尚有爭議續由雙方協調‧‧‧，」，可知尚有爭議，故有保
      留。國有財產局九十一年十二月十三日函稱上訴人於七十七年承租，認未自任
      耕作，租約無效，且切結書亦載明要自任耕作，否則租約無效，故代位權需有
      債權之存在，本件怠於行使權利者應為上訴人，因本於民法第九百六十二條即
      可自行請求，不需國有財產局出面，本件國有財產局並無怠於行使權利。系爭
      土地原為七十一地先之一部份，而被上訴人既有承租之，且系爭土地地號乃地
      先測量結果所增之未登錄地之地號，故應認為被上訴人有權占有，被上訴人父
      於六十四年以前即占有此土地，故向彰化縣政府承租「七十一地先」時，豈有
      不一併租下之理等語。
五、查上訴人主張其與訴外人國有財產局於七十七年七月二十日就系爭土地訂有國有
    耕地租賃契約書，惟被上訴人目前占用系爭土地如原判決附圖所示編號１部分面
    積○‧○四四五公頃、及編號２部分面積○‧○○一○公頃，並在其上耕作、及
    搭建鐵皮屋，上訴人曾以存證信函請求國有財產局排除該侵害，國有財產局函復
    上訴人應逕對被上訴人起訴請求等情，業據提出土地登記簿謄本、國有耕地租賃
    契約書、及國有財產局彰化分處九十一年六月二十八日台財產中彰二字第○九一
    ○○○四四六○號函、九十一年十月三日台財產中彰二字第○９１○○○７２９
    ７號函附耕地承租案協調會會議紀錄等件為證，並經原審會同彰化縣員林地政事
    務所測量員勘測現場屬實，並製有勘驗筆錄及土地複丈成果圖在卷可稽，復為被
    上訴人所不爭執，堪信上訴人上開部分之主張為真實。惟上訴人主張被上訴人係
    無權占用上開部分之土地，其與國有財產局訂立租賃契約後，國有財產局迄未將
    系爭土地交予其耕作，即無三七五減租條例第十六條規定不自任耕作，租約無效
    之適用；又國有財產局上開函文表明上訴人應自行排除侵害，國有財產局有怠於
    行使權利之情事，上訴人自得代位提起本訴等語，則為被上訴人所爭執，並以上
    詞置辯。經查：
  (一)被上訴人辯稱：系爭土地原為被上訴人被繼承人曹竹根所承租之七十一地先土地
    之範圍，自民國五十八年間起即為被上訴人及曹竹根之繼承人占有使用中，被上
    訴人對系爭土地早有承租權，依三七五減租條例第十七、十九條規定，於租約期
    滿時應自動續約，縱國有財產局再出租予上訴人，造成一物兩租，被上訴人亦有
    占有權源等語。查上訴人就系爭土地於七十七年七月二十日與國有財產局訂立上
    開耕地租賃契約書，為兩造所不爭執，被上訴人辯以系爭土地為七十一地先土地
    之範圍，其占用上開土地，係基於七十一地先租賃關係而占有，則被上訴人對此
    有利於己之事實，自應負舉証責任。被上訴人之被繼承人曹竹根固於六十一年一
    月一日與彰化縣政府訂立耕地租賃契約書，承租國有彰化縣大村鄉○○段七一地
    先土地，租期至七十四年十二月三十一日止，有被上訴人提出之該租賃契約書在
    卷可稽（見本院卷(一)第一四七頁），而地先係指地政機關尚未登錄之土地，七十
    一地先土地業經地政機關登錄，目前已不存在一節，業據彰化縣政府函復本院在
    卷，被上訴人以員林地政事務所七十五年七月八日函附協調會議紀錄、彰化縣政
    府八十二年十一月十七日彰府地字第二○○一五四號函暨耕地承租權協調會紀錄
    、及彰化縣政府八十七年九月二十一日彰府地用字第一六七二八○號函（見本院
    卷(一)第一四八至第一五一頁）內容之記載，用以証明系爭土地即為七十一地先土
    地之範圍，惟查：彰化縣員林地政事務所七十五年七月四日函附之會議協調記錄
    內容，係紀錄兩造及訴外人曹嘉象等十三人協調七十一地先土地放租事宜之紀錄
    ，其內並未提及七十一地先土地經登錄後之地號為何，尚無法証明系爭土地即為
    七十一地先土地登錄後之範圍；又彰化縣政府上開二函文內容均係記載：「原曹
    竹根承租大村鄉○○段黃厝小段七十一地先，經登錄後為同小段七十一之五及之
    六地號，繼續以曹竹根名義承租，七十一之三地號除庚○○之部分雙方尚有爭議
    ，續由雙方協調外，其等張義雄等八人之部份先行換約由其等續租耕作」等語，
    被上訴人以系爭土地因尚有爭議，故有所保留一語，而主張系爭土地即屬七十一
    地先之範圍，然依該記載之真意，應係七十一地先土地經登錄後之地號，為同小
    段七十一之五、及之六地號土地，此部分因事屬明確，雙方無爭議，自應由原承
    租人曹竹根名義繼續承租，而系爭之七十一之三地號土地，因雙方尚有爭議，應
    繼續協調，而所謂有爭議係指何項爭議，並未見諸於上開紀錄中，惟推敲兩造對
    系爭土地之承租權爭議不決，應係系爭土地是否屬於被上訴人之被繼承人曹竹根
    所承租之七十一地先土地之範圍，雙方有所爭議，致無法予曹竹根之名義繼續承
    租之情，被上訴人以上開內容之記載，主張系爭土地係屬七十一地先土地之範圍
    ，應屬無據。又本院函彰化縣員林地政事務所查明七十一之二、及系爭土地是否
    為七一地先土地，經該所函復稱就已登錄面積、地號，並非七十一地號地先；及
    七十一之三地號土地南邊係未登記土地等語，有該所九十二年十一月三日員地二
    字第○九二○○○六八六四號函、及九十三年四月二十日員地二字第○九三○○
    ○二五八五號函在卷可參（見本院卷(一)第二○三頁、卷(二)第二七至二八頁）；而
　　彰化縣政府就上開事項之函復，認系爭土地係由曹義雄及上訴人等八人承租，被
　　上訴人並非承租人、及七十一之二、之三地號土地是原七十一地先經登錄後之部
　　分土地之地號，曹竹根所承租為七十一地先之部分土地，有該府九十三年三月十
　　日府地用字第○九三○○四○一八六號函、及九十三年九月二十九日府地用字第
　　○九三○一八三一七三號函在卷可稽（見本院卷(二)第三頁、六十一頁），亦無法
　　明確表明系爭土地係屬被上訴人被繼承人曹竹根所承租之七十一地先土地之範圍
　　，而被上訴人對系爭土地是否由七十一地先土地分測出之土地，亦稱無法提出証
　　據以資証明（見本院卷(一)一六二頁），則被上訴人對此有利於己之積極事實，並
　　無証據足以証明，即難為其有利之認定。被上訴人另以系爭土地自五十八年間起
　　即由其及曹竹根之繼承人占有使用中，而認其係系爭土地之承租人云云，惟按占
　　有人占有使用土地之情形不一而足，有係無權占用、有係基於承租、借貸等債權
　　關係而占用，尚難以事實上之占用狀態，即認係為承租關係而占用，因之；被上
　　訴人以系爭土地早於五十八間即有占用事實，認系爭土地為其被繼承人所承租之
　　七十一地先土地之範圍云云，亦不足採。末按合法土地占有人未於登記期限內聲
　　請登記，亦未於公告期間內提出異議者，喪失其占有之權利。土地法第六十條定
　　有明文。查系爭土地係於七十五年十月四日為第一次登記，有土地登記謄本在卷
　　可參（見本院卷(一)第八十二頁），被上訴人既以其及曹竹根繼承人自五十八年間
　　即占有使用系爭土地，則於七十五年間系爭土地辦理第一次登記時，被上訴人並
　　未於登記期限內聲請登記，亦未於公告期間內提出異議，亦難認其有合法占有之
　　權利（最高法院九十三年度台上字第二○二號判決參照）。
  (二)查系爭土地既無法証明係被上訴人之被繼承人曹竹根所承租之七十一地先土地之
    範圍，而上訴人係系爭土地之承租人，且自七十七年承租系爭土地後即依約繳納
    租金至九十二年止一節，為出租人即國有財產局所不否認（見本院卷(二)第十九頁
    、第七十八頁），上訴人主張系爭土地一直由被上訴人無權占耕，並未點交予上
    訴人，亦據國有財產局中區辦事處彰化分處於九十二年十一月三十一日以台財產
    中彰二字第○九二○○○九二四三號函復本院函稱：於換訂租約時，並未再於現
    場點交，至於之前由彰化縣政府核租時有無點交，該處無資料可稽等語（見本院
    卷(一)第二○五、二○六頁），核以系爭土地自五十八年間起即由被上訴人占有使
    ，堪信上訴人主張系爭土地自承租時起迄今未點交等情為真實。按出租人應以合
    於所約定使用、收益之租賃物，交付承租人，並應於租賃關係存續中保持其合於
    約定使用收益之狀態。民法第四百二十三條定有明文。次按承租人應自任耕作，
    並不得將耕地全部或一部轉租與他人，承租人違反此規定時，原定租約無效，得
    由出租人收回自行耕作或另行出租。耕地三七五減租條例第十六條固有明文。惟
    所謂不自任耕作，是指出租人已將租賃物交付予承租人，而承租人無故放棄耕作
    ，將土地轉租、或借予他人耕作而言，如出租人於訂立租賃契約後，並未依約將
    土地交予承租人耕作，致承租人無法占用承租之土地耕作，即與上開法條規定不
    自任耕作之情形有間。查系爭土地既自始即由被上訴人占有使用，國有財產局本
    應向被上訴人請求返還，以交付予上訴人使用，惟國有財產局卻以上函通知上訴
    人應自行恢復自任耕作，否則將終止租約云云，顯然違反上開交付土地予上訴人
    耕作之義務。國有財產局未將系爭土地交付予上訴人耕作，致上訴人無法耕作，
    亦非耕地三七五減租條例第十六條所定，承租人有違反自任耕作之規定，而有租
    約無效之情事。國有財產局怠於排除侵害，則上訴人為保全系爭土地之承租權，
    以自己之名義，代位行使權利，訴請上訴人返還系爭土地，於法洵屬有據。
六、綜上所述；上訴人本於排除侵害代位請求權，訴請被上訴人應將坐落彰化縣大村
    鄉○○段黃厝小段第七一之三地號土地，如原判決附圖所示編號１部分面積○‧
    ○四四五公頃之地上作物剷除、編號２部分面積○‧○○一○公頃之鐵皮屋拆除
    ，並將１、２部分總面積○‧○四五五公頃土地交還財政部國有財產局中區辦事
    處，並由上訴人代為受領，為有理由，應予准許。原審為上訴人敗訴之判決，尚
    有未洽，上訴意旨指摘原判決不當，求予廢棄改判，為有理由，應由本院予以廢
　　棄，改判如主文第二項所示。
七、本案事實已臻明確，兩造其餘攻擊防禦方法，不足以影響本判決結果，爰不一一
　　論述，併此敘明。
據上論結：本件上訴為有理由，依民事訴訟法第四百五十條、第七十八條判決如主文
。
中　　　華　　　民　　　國　　九十三　　年　　 十二　　 月　　二十一　　日
~B1民事第四庭審判長法　官　黃斐君
~B2　　　　　　　　法　官　張鑫城
~B3　　　　　　　　法　官　張浴美
右為正本係照原本作成。
不得上訴。
~B　　　　　　　　書記官　謝雅惠
中　　　華　　　民　　　國　　九十三　　年　　 十二　　 月　　二十二　　日
 　　　　　　　　　　　　　　　　　　　　　　　　　　　　　　　　　　　 Ｂ
